【裁判字號】    90,台上,5161
【裁判日期】    900817
【裁判案由】    常業重利
【裁判全文】
最高法院刑事判決                                九十年度台上字第五一六一號
    上  訴  人  甲○○
右上訴人因常業重利案件，不服臺灣高等法院臺中分院中華民國八十八年六月二十三
日第二審更審判決（八十六年度上更(一)字第一七○號，起訴案號：臺灣臺中地方法院
檢察署八十三年度偵字第一四七九六號），提起上訴，本院判決如左：
    主  文
上訴駁回。
    理  由
按刑事訴訟法第三百七十七條規定，上訴於第三審法院，非以判決違背法令為理由，
不得為之。是提起第三審上訴，應以原判決違背法令為理由，係屬法定要件。如果上
訴理由狀並未依據卷內訴訟資料，具體指摘原判決不適用何種法則或如何適用不當，
或所指摘原判決違法情事，顯與法律規定得為第三審上訴理由之違法情形，不相適合
時，均應認其上訴為違背法律上之程式，予以駁回。本件原判決撤銷第一審判決，改
判仍論處上訴人甲○○以犯重利罪為常業罪刑（處有期徒刑五月）。上訴人之上訴意
旨略稱：（一）證人胡秀蓮在臺灣臺中地方法院檢察署八十三年度偵字第一二八五○
號案偵查中供稱：本票、借據金額為實際借款金額之三倍，然於同署八十三年度偵字
第一一五六四號偵查案內郤具狀供稱：「每筆借款同時交付借據、保管條、支票及本
票作擔保，其中支票金額附加利息，另本票、借據加倍簽發，保管條則以三倍簽發」
，足見其供述前後不符，顯有瑕疵，原判決未予究明，逕自認定：「胡秀蓮簽發所借
金錢三倍面額之本票及借據」，即難謂為適法。又證人盧正隆係供稱借款時先扣除利
息，則上訴人何以未對胡秀蓮援此例辦理﹖由此可證胡秀蓮所供不實，原判決依其供
述所為之事實認定當然有誤，上訴人就胡秀蓮借款部分，實係以月息三分收取利息。
（二）盧正隆就其向上訴人借款時，交付之面額新臺幣（下同）十萬支票，究係借自
友人、抑或自行簽發，前後所供不符。對借款時簽發本票之日期，前後供述亦復有異
（先稱是當天民國八十四年三月三十日簽發，後謂本票日期是八十四年四月八日），
其供述顯有瑕疵。又盧正隆若係向友人調借支票供作趕三點半之用，其何不執該客票
直接向人調現﹖或以票易票方式向支票持票人換回支票，以解除支票到期無款支付之
危機，何有以高利向上訴人求助之必要，又盧正隆既稱借款十萬元係為了免除跳票，
則其屆時自應籌足十萬元始足應付危機，僅借款七萬五千元對盧正隆毫無意義可言，
則盧正隆指稱：上訴人先將借款利息二萬五千元扣除、其借款係為趕三點半云云，即
屬可疑。又盧正隆若因上訴人收取重利，心有未甘，而提出檢舉，其何以不於借款後
立即為之﹖何以於其所稱之本票到期日（八十四年四月八日）始提出檢舉﹖其顯有虛
構事實藉檢舉逃避債務之嫌。（三）原判決雖認定胡秀蓮借款之原因係「急需用錢週
轉」、盧正隆借款原因為「急需用錢支付票款」，然並未敘明胡秀蓮急迫之具體情形
，自無從判斷胡秀蓮借款之際，是否已達於客觀上急迫之程度。另就盧正隆而言，其
所稱借款趕三點半之事實，令人存疑，故為發現真實，自應就胡秀蓮具體之借款原因
、為何急迫、上訴人於借款之際是否預扣利息、盧正隆趕三點半之甲存帳號、支付票
款尚不足金額若干等事實，訊問胡秀蓮、盧正隆，或向金融機關調閱盧正隆之存款紀
錄，以究明盧某是否確因存款不足而借款，原判決對上開證據俱未調查，顯未盡調查
能事。（四）最高法院前次發回意旨曾指明：「上訴人於原審已辯稱貸予胡秀蓮之金
額為三百六十四萬五千元，非二百萬元，前開金錢均存入胡秀蓮之帳戶，並聲請調閱
該帳目核對（見原審卷第六十六頁背面）。上訴人貸予胡秀蓮之金錢究竟若干？既有
帳戶之帳目可資核對，即非不易調查或不能調查之證據，原審未予調查，逕行認定為
二百萬元，亦有應於審判期日調查之證據而未予調查之違法」，詎原審仍置之不理，
於理由內復未說明無調查必要或不予調查之理由，致其調查未盡之瑕疵仍舊存在。再
者上訴人在上訴審即陳稱：「目前查得給付予胡秀蓮之金額為八十三年四月二十七日
五十萬元、五月十八日二十萬元、五月十八日十七萬元、五月二十六日五十一萬五千
元、六月一日十三萬元、六月二日十四萬元、六月三日九萬元、六月四日二十五萬元
、六月六日九十五萬元、六月七日七十萬元，共三百六十四萬五千元」，將此借款時
間及金額，與原審法院向誠泰商業銀行松竹分行（下稱誠泰松竹分行）查得之胡秀蓮
支票存款對帳單上記載之「轉帳貸方」（即由活儲轉帳存入之意），相互比對，二者
相符，此不但足證胡秀蓮在誠泰松竹分行確有活期儲蓄存款帳戶（上訴人目前已查得
該活期帳戶為0000－00－0000000－0號），復堪認上訴人所稱胡秀蓮
向伊借款至少有三百六十四萬五千元，應屬事實，原判決於調查途徑未窮之情況下，
未予調查，自有應於審判期日調查之證據未予調查之違法。（五）原判決事實欄祇認
定：「上訴人原從事代書、房地仲介等工作，因知有不特定多數人急需用錢，但無法
依正常途徑，在短時間內籌得需用之現金，乃基於乘他人急迫貸以金錢，而取得與原
本顯不相當重利，並以之為常業之犯意，自八十三年三月間起，連續在報紙刊登出借
金錢之廣告，並以0000000號電話為聯絡工具，引誘急需用錢之人向其借款。
八十三年五月間，胡秀蓮因急需用錢，上訴人乃乘其急迫之際，由胡秀蓮簽發所借金
錢三倍面額之本票及借據後，接續貸以金錢」、「又於八十四年三月三十日下午三時
許，盧正隆因急需支付票款，向上訴人借十萬元，上訴人即乘盧正隆急迫，約定利息
為每十日二萬五千元，利率高達年息百分之九百，並扣取二萬五千元作利息，盧正隆
實際取得七萬五千元」，並未記載上訴人主觀上明知胡秀蓮、盧正隆係因急迫而告貸
金錢之事，且所稱：因知有不特定多數人急需用錢，又無法包括胡秀蓮、盧正隆二人
，原判決事實認定顯屬不備。（六）盧正隆持以向上訴人借款之支票究係其所簽發，
抑或向友人調借，其所供前後不符，而上訴卷第一四八頁係記載盧正隆供稱：「我向
朋友借張十萬元支票」，原判決依憑上引筆錄之記載，說明：「盧正隆簽發面額十萬
元之支票及面額三十萬元之本票各一紙交予甲○○（即上訴人），業據盧正隆於本院
前審（指上訴審）調查時證稱甚明」，顯然其認定之事實與採用之證據，不相適合，
有證據上理由矛盾之違法。（七）上訴人借予胡秀蓮之款項，其中二百萬元取自張健
興，其餘款項乃上訴人自行提供，張健興僅就其出資之二百萬元部分，對胡秀蓮提出
侵占告訴，此案由臺灣臺中地方法院檢察署以八十三年度偵字第一一五六四號案偵辦
，而同署八十三年度偵字第一二八五○號案偵辦者，則係上訴人對胡秀蓮提起侵占一
百二十萬元之告訴，二案不同，上訴人在臺灣臺中地方法院檢察署八十三年度偵字第
一一五六四號內供稱：「張健興借與胡秀蓮二百萬元係我經手」，及張健興於同案中
供稱：胡秀蓮保管二百萬元，祇是就上訴人向張健興調借之二百萬元部分為陳述，非
謂上訴人僅貸放二百萬元予胡秀蓮，與胡秀蓮已清償之一百二十六萬六千元究係本金
抑或利息，更屬風馬牛不及，無任何證明力可言。原判決竟據之認定上訴人僅借款二
百萬元予胡秀蓮，胡秀蓮已清償利息一百二十萬六千元，其採證與依憑之證據資料不
相適合，有證據上理由矛盾之違法。（八）上訴人縱令有刊登廣告引誘借款人前來借
款之行為，但不得據之推測上訴人當然賴牟取重利維生。又原判決理由內既說明尚難
認定上訴人借款予余家成、尤基南、黃韻穎以收取利息之行為已構成重利罪，則上訴
人顯非反覆以收取重利為同一社會活動，其即令曾為收取重利而借款予胡秀蓮、盧正
隆，亦是偶一為之，與常業重利罪之構成要件不符等語。
惟查原判決依憑上訴人供認自八十三年三月間起，以台中市西屯區○○○○街十二號
四樓住處為聯絡處所，以0000000號電話為聯絡工具，自稱蕭太太，連續在聯
合報、中國時報刊登內容為：「愛心救急，你欠錢，我幫你，做好心有好報，月息二
分！但票要穩，不穩勿擾，等您渡過難關後，也可行善金主，同樣輪迴助人，（蕭太
太），記住電話（○四）0000000告訴需要的工商朋友！！」之廣告，徵求急
需用錢之人向其借款，嗣即分別貸放金錢予胡秀蓮、盧正隆等情、證人胡秀蓮在臺灣
臺中地方法院檢察署八十三年度偵字第一一五六四號、第一二八五○號偵查案內之供
述、盧正隆在臺灣臺中地方法院八十四年度他字第七一二號偵查案及上訴審調查時之
證述、卷附之臺中市第八信用合作社（後由誠泰銀行概括承受）八十四年一月十八日
中市八信字第○一七號函暨所附之支票正、背面影本十二張及扣案之報紙廣告一疊等
證據資料，認定上訴人有其事實欄所載之常業重利犯行，已於理由內詳敘其調查證據
之結果及取捨證據認定之理由。並就上訴人辯稱：共借款予胡秀蓮三百六十四萬五千
元，均係現金給付，由胡秀蓮自行存入其在台中市第八信用合作社松竹分行之活期儲
蓄帳戶內，該部分借款利息為三分，胡秀蓮祇清償一百十二萬六千元，連本金都不夠
，遑論利息。另借錢與盧正隆，雙方尚未約定利息等語。認非可採，一一予以指駁。
就形式上觀察，原判決並無應於審判期日調查之證據未予調查、認定事實與卷內證據
資料不符、證據上理由矛盾、採證違背證據法則等違背法令之情形。至於證人之陳述
，有部分前後不符，究以何者為可採，審理事實之法院本得參酌其調查證據之結果自
由判斷，非謂一有不符或矛盾，即認該證人全部證言均非可信。茲查胡秀蓮就其向上
訴人借款時，究係簽發借款金額二倍抑或三倍之本票、借據作為債權憑證，所供雖有
不符（即在臺灣臺中地方法院檢察署八十三年度偵字第一二八五○號偵查案中供稱：
本票、借據金額為實際借款金額之三倍，於同署八十三年度偵字第一一五六四號偵查
案內具狀供稱：每筆借款同時交付借據、保管條、支票及本票作擔保，其中支票金額
附加利息，另本票、借據加倍簽發，保管條則以三倍簽發），惟依原判決事實認定：
「由胡秀蓮簽發面額為所借金額三倍之本票及借據，交付甲○○收執」及理由說明：
「被告（即上訴人）如何於八十三年五月間，趁胡秀蓮生意需款週轉之急迫，貸以金
錢計二百萬元，約定本金每三十萬元，每十日之利息為八萬元，並由胡秀蓮簽發面額
為所借金錢三倍之本票及借據，交付甲○○收執。業據胡秀蓮於檢察官偵查中證述甚
詳（見八十三年度偵字第一一五六四號偵查卷第二○、二一，八十三年度偵字第一二
八五○號偵查卷第十二、十三頁，附本院卷第一○一至一○五頁）」，顯見原判決對
胡秀蓮究係簽發借款金額幾倍之本票、借據供作借款憑證，係採納胡女在臺灣臺中地
方法院檢察署八十三年度偵字第一二八五○號案內之供述，作為此部分事實認定之基
礎，經核此項證據取捨，乃事實審法院採證認事自由判斷職權之合法行使，於證據法
則無違，並未違法。至其不採納胡秀蓮於同署八十三年度偵字第一一五六四號案內具
狀之陳述，雖未敘明理由，惟就同一證人先後不同之證言，採取其中一部時，本即含
有摒棄與其相異部分之意，此乃證據取捨之當然結果，自無庸於判決理由內一一敘明
。又胡秀蓮向上訴人借款之時間、金額、次數、利率與盧正隆借款之條件，俱不相同
，可見上訴人就不同之借款每每有不同之考量，則其就胡秀蓮、盧正隆支付利息之方
式為不同之要求，尚難謂顯然有違經驗法則或論理法則，上訴意旨（一）執胡秀蓮前
後證述有小部分歧異及胡女供稱：支票依借用金額附加利息簽發，與盧正隆所稱：利
息二萬五千元預先扣除不同，主張原判決採納胡秀蓮供述為不利於上訴人之認定，其
採證有違證據法則，自不足以辨識原判決已具備違背法令之形式要件。再者盧正隆就
其交付予上訴人供作借款憑證之支票，究係向友人調借而來、抑或係其本人簽發乙事
，所為之證述，雖前後不同，惟原判決採納盧正隆在臺灣臺中地方法院檢察署八十四
年度他字第七一二案內所供（即自行簽發該紙面額十萬元之支票），作為認定事實之
基礎，核屬事實審法院採證認事自由判斷職權之合法行使，亦與證據法則無違，不容
任指為違法。況且上訴人在上訴審已供認：「他有給我一張十萬之支票」、「我交給
他七萬五千元」（見上訴卷第一四八頁背面），則盧正隆交予上訴人供作借款憑證之
支票，究係盧某本人簽發、抑或借自其友人，均不足以影響原判決關於上訴人借款予
盧正隆之行為涉犯常業重利罪責之認定（即上訴人收受十萬元債權憑證，郤預扣二萬
五千元，僅交付七萬五千元借款予借款人盧正隆）。至於原判決執盧正隆在上訴審之
供述，認定盧正隆向上訴人借款十萬元時，係自行簽發面額十萬元之支票及面額三十
萬元之本票各乙紙交予上訴人乙節，雖與其上訴審供述之筆錄記載（我向朋友借張十
萬元的票交予林怡臻）不相適合，然查原判決為此部分事實認定時，亦援引上訴人在
臺灣臺中地方法院檢察署八十四年度他字第七一二號案內之供述（即上訴人當時要我
開一張十萬元支票，日期是八十四年五月三十日，另外又要我開了一張三十萬元的本
票，日期是八十四年四月八日，見該卷第十八頁背面），則其援引相互歧異之供述，
作為認定同一事實之證據資料，顯係誤載部分證據資料之出處，此項文字誤載尚與證
據上理由矛盾之違法情形有別，且於判決無影響。又盧正隆供稱：「八十四年三月三
十日下午五點多鐘時，向他（指上訴人）借十萬元，先扣二萬五千元說是十天一期的
利息，他當時並要求我開了一張三十萬元的本票，日期是八十四年四月八日」（見他
七一二號卷第十八頁），顯意指其為借款十萬元而應上訴人之要求於八十四年三月三
十日簽發到期日為八十四年四月八日、面額為三十萬元之本票乙紙，則其供述之八十
四年三月三十日及同年四月八日，乃分指本票發票日及到期日而言，並無矛盾之處。
上訴意旨（二）、（六）徒憑己意，指摘原判決採證違法及證據上理由矛盾各節，均
非適法之第三審上訴理由。又胡秀蓮、盧正隆就其以高利向上訴人借款之原因，分別
供稱：「生意週轉不過來，急用錢」、「使一些急需用錢之社會人士，包括我在內都
上地下錢莊的當，吃定了一些需跑三點半的社會人士」（見原審卷第一○四頁、他一
○九號卷第四頁），上訴人在上訴審復供認：「他有交給我一張十萬元之支票（他在
趕三點半）」（見上訴卷第一四八頁背面），原判決以上開供述，與上訴人貸以金錢
與胡秀蓮時，所約定利息為本金每三十萬元，每十日之利息八萬元，年息高達百分之
九百六十，其貸以金錢與盧正隆時，所約定利息為十萬元，每十日之利息為二萬五千
元，年息亦高達百分之九百，顯較一般民間借貸利息超出甚多等事實，相互印證，認
定上訴人係乘胡秀蓮、盧正隆急迫貸以金錢，自非無憑臆斷，胡秀蓮更非未具體供明
其借款之原因及為何急迫等事實，上訴意旨（三）執胡秀蓮未供明前開事實，原審未
予傳訊，指摘原判決有調查未盡違法，自非依據卷內資料而為主張。至於盧正隆趕三
點半之甲存帳號、支付票款尚不足金額若干等事實，原審雖未調查，惟上訴人在原審
就上開事實，並未聲請法院調查，至原審審判期日，審判長詢問上訴人尚有何證據請
求調查，上訴人仍未為此部分調查證據之聲請（見原審卷第一○三頁背面），其至法
律審之本院，始又執此指摘原判決未盡調查能事，自非合法之第三審上訴理由。次查
原審就胡秀蓮是否曾在台中市第八信用合作社松竹分社（後由誠泰銀行概括承受為誠
泰松竹分行）開立活期儲蓄存款帳戶及該帳戶自八十三年三月至八月間之存提款情形
，已於八十八年三月二十五日，以中分信刑字第○五三○○號函函詢（見原審卷第七
七頁），嗣誠泰銀行松竹分行函覆原審法院胡秀蓮於該分行有支票存款第一○○一七
○帳戶，並檢送該帳戶八十三年三月至八月之交易往來情形明細表（見原審卷第一一
三至一二五頁），足見原審就本院前次發回意旨指摘部分，並非未予調查，上訴意旨
（四）指摘原判決置本院前次發回意旨於不顧，有應行調查之證據未予調查之違法，
自非依據卷內資料而為主張。至於上訴意旨（四）雖主張其已查得胡秀蓮在誠泰松竹
分行之活期儲蓄存款帳戶，惟上訴人就其主張借予胡秀蓮之金額（即八十三年四月二
十七日五十萬元、五月十八日二十萬元、五月十八日十七萬元、五月二十六日五十一
萬五千元、六月一日十三萬元、六月二日十四萬元、六月三日九萬元、六月四日二十
五萬元、六月六日九十五萬元、六月七日七十萬元），始終未能提出與之合之債權
憑證資為證明或明確說明其資金來源，其就借款予胡秀蓮之方式復一再供稱：「全係
現金給付，由胡秀蓮自行存入伊之帳戶」、「共借約三百至四百萬」、「都是她自己
來向我拿現金的」（見上訴卷第六六頁背面、原審卷第十九頁背面、第四九頁、第一
一四頁），則上訴人借予胡秀蓮者既全是現金，又是由胡女自行存入其帳戶內，即令
於上訴人主張之借款日前後，胡秀蓮之活期儲蓄存款帳戶內，有與上訴人主張之借款
金額相同或相近之現金存入，亦不足以證明該筆金額即係借自上訴人，從而原判決縱
令就胡秀蓮活期儲蓄存款帳戶之存款資料加以調查，仍無從動搖原判決所確認之事實
，此既於判決無影響，依刑事訴訟法第三百八十條規定，仍應認其上訴為非合法。再
者原判決就上訴人之犯意，於事實欄已明確認定：「上訴人基於乘他人急迫貸以金錢
，而取得與原本顯不相當之重利，並以為常業之犯意」，嗣復載明上訴人接續遂行借
款予胡秀蓮及盧正隆以取得與原本顯不相當重利之行為，則其就上訴人明知胡秀蓮、
盧正隆係因急迫而借款乙事，顯非未予認定，上訴意旨（五）指摘原判決事實欄未認
定上訴人主觀上係明知胡秀蓮、盧正隆因急迫而借款，顯屬誤會。又上訴人在第一審
即供認：「有人要借錢向張健興拿，胡秀蓮在八十三年五月開始借，本票共簽六百萬
元」（見第一審卷第二九頁），則原判決以：「被告（即上訴人）在檢察官偵查時所
供『張健興借與胡秀蓮二百萬元係伊經手』，核與胡秀蓮供稱向被告借款二百萬元相
符為可採。另張健興亦以胡秀蓮保管二百萬元未還，而以其書立同額之現款保管同意
書為證據，於八十三年七月六日向檢察官訴請偵辦侵占罪責」，說明上訴人收取之一
百二十萬六千元係高額之利息，而非清償本金。核屬事實審法院採證認事自由判斷職
權之合法行使，且與證據法則無違，尚難任指為違法。至於上訴人主張其就胡秀蓮另
提出侵占一百二十萬元之告訴云云，即令屬實，惟依原判決確認之事實，胡秀蓮向上
訴人借款時，除需按所借金額及利息簽發支票外，尚需簽發所借金額三倍之本票及借
據，則上訴人另行告訴胡秀蓮之侵占案件，其金額未必即係胡女向上訴人之借款，由
上訴人另行告訴胡秀蓮侵占乙事，自不足以動搖原判決認定上訴人對胡秀蓮之借款係
二百萬元之事實，上訴意旨（七）以借予胡秀蓮之款項有部分係以自有資金支應云云
，就事實審法院採證認事自由判斷職權之合法行使，再為單純事實上爭執，並據此指
摘原判決證據上理由矛盾，並非適法之第三審上訴理由。又刑法上所謂常業犯，係指
反覆以同種類行為為目的之社會活動之職業性犯罪而言，至於犯罪所得、行為次數之
多寡、是否恃此犯罪為唯一謀生之職業、時間之長短，則均非所問。依原判決理由說
明：「被告（即上訴人）貸以金錢與胡秀蓮時，所約定利息為本金三十萬元，每十日
之利息八萬元，年息高達百分之九百六十，其貸以金錢與盧正隆時，所約定利息為十
萬元，每十日之利息為二萬五千元，年息亦高達百分之九百，顯較一般民間借貸利息
超出甚多，且被告係陸續於聯合報及中國時報刊登廣告，引誘人向其借貸，足認其有
賴重利為業」，其顯係以上訴人向胡秀蓮、盧正隆收取之利息高達年息百分之九百六
十或百分之九百及其貸放金錢予他人，係以在報刊刊登廣告之方式招攬借款人等情，
說明上訴人所為係犯刑法第三百四十五條之常業重利罪，此論敘與刑法上常業犯之定
義並無抵觸，上訴意旨（八）以原判決祇以上訴人在報刊刊登廣告即推測上訴人係恃
重利維生，指摘原判決違法，顯非依據卷內資料而為主張。至於原判決雖認定上訴人
並無貸放金錢予余家成、尤基南、黃韻穎以收取重利之行為，惟上訴人先後刊登廣告
招攬借款人，胡秀蓮、盧正隆並依該廣告或接續多次向上訴人借款或向上訴人借款一
次，上訴人並因之牟取與原本顯不相當之重利，則上訴人前述重利犯行，自屬反覆實
施之同種類行為，並非偶一為之，上訴意旨（八）執其不過偶一為之云云，指摘原判
決認定其為重利罪之常業犯於法有違，亦顯屬誤會。綜上所論，上訴意旨置原判決事
實欄已詳為認定，理由內明白說明之事項於不顧，對事實審法院採證認事自由判斷職
權之合法行使，並未具體指摘如何違背法令，祇對此再為單純事實上爭執，又徒憑己
見，漫指原判決未盡調查能事、認定事實與卷內證據資料不符、採證違背證據法則、
證據上理由矛盾，自非適法之第三審上訴理由，其上訴違背法律上之程式，應予駁回
。
據上論結，應依刑事訴訟法第三百九十五條前段，判決如主文。
中      華      民      國     九十     年      八      月     十七     日
                              最高法院刑事第一庭
                                  審判長法官  施  文  仁
                                        法官  張  淳  淙
                                        法官  林  永  茂
                                        法官  蕭  仰  歸
                                        法官  花  滿  堂
      右正本證明與原本無異
                                              書  記  官
中      華      民      國     九十     年      八      月    二十四    日


司法院資訊處製作；財團法人民間司法改革基金會備份。
